---
output: github_document
---

<!-- README.md is generated from README.Rmd. Please edit that file -->

```{r, include = FALSE}
knitr::opts_chunk$set(
collapse = TRUE,
comment = "#>",
fig.path = "man/figures/README-",
out.width = "100%"
)
```

# Análise Filorgenética Comparativa

### Disciplina oferecida pelo [PPGFAP-UFSC](https://ppgfap.posgrad.ufsc.br/)

<!-- badges: start -->

[![Taxonomy: trees](https://img.shields.io/badge/taxonomy-trees-green.svg)](https://yulab-smu.top/treedata-book/chapter1.html#pc)

<!-- badges: end -->

# Integração, manipulação e visualização de dados filogenéticos

Neste [livro online](https://yulab-smu.top/treedata-book/index.html) se encontra um guia para integração, manipulação e visualização de dados filogenéticas através da [filosofia `tidyverse`](https://tidyverse.tidyverse.org/articles/manifesto.html), usando os pacotes [R](https://www.r-project.org): [tidytree](https://CRAN.R-project.org/package=tidytree), [treeio](https://doi.org/10.1093/molbev/msz240) e [ggtree](https://doi.org/10.1111/2041-210X.12628).

Os exemplos e tutorias apresentado na disciplina serão convertidos e executados com base neste três pacotes.

1.  Tutoriais/Tutorial filogenias no R-em português(Suzana)/Tutorial phylo R(SAlcantara).txt (as partes de uso básico ao `R` não serão apresentadas aqui)

    -   Lista de pacotes que serão/poderão ser usados na disciplina:

        [ade4](https://cran.r-project.org/web/packages/ade4/index.html "ade4"), [ape](https://cran.r-project.org/web/packages/ape/index.html), [geiger](https://cran.r-project.org/web/packages/geiger/index.html), [diversitree](https://cran.r-project.org/web/packages/diversitree/index.html), [picante](https://cran.r-project.org/web/packages/picante/index.html), [phyloclim](https://cran.r-project.org/web/packages/phyloclim/index.html), [vegan](https://CRAN.R-project.org/package=vegan), [foreign](https://CRAN.R-project.org/package=foreign), [nlme](https://CRAN.R-project.org/package=nlme), [BAMMtools](https://cran.r-project.org/web/packages/BAMMtools/index.html) e [phytools](https://cran.r-project.org/web/packages/phytools/index.html).

        Listas importantes e sempre atualizadas: [análises filogenéticas comparativas](https://cran.r-project.org/web/views/Phylogenetics.html)

> para arquivos de texto, utilize o programa [TextWrangler](https://www.techtudo.com.br/tudo-sobre/textwrangler.html)
>
> de preferência, salve os dados originais (planilhas de excel) em formato .csv (sem fórmulas ou caracteres especiais, use . para casa decimais)

##### QUARTA LIÇÃO: aprender a manipular filogenias em R

comandos úteis: `read.tree()`, `branching.times()`, `node.depth()`, `cophenetic.phylo(),` `vcv()`, `write.tree()`, `mrca()`, `multi2di()`, `rotate()`

Plotar: `plot.phylo()` , `add.scale.bar()` , `identify.phylo()` , `nodelabels()` , `subtreeplot()` , `which.edge()` , `zoom()`

##### Tutorial filogenias-intro:

##### Usando os pacotes indicados nos tutoriais

```{r base-discp}

library(ape)
library(geiger)
library(phytools)

##ler árvore de uma linha (objeto criado: lista de classe phylo):

tt = "(((((((cow, pig),whale),(bat,(lemur,human))),(robin,iguana)),coelacanth),gold_fish),shark);"

vert.tree <- read.tree(text = tt)

#plotar em diferentes formatos:
plot(vert.tree)

# Cladograma
plot(vert.tree,type="cladogram")

# Sem raiz
plot(unroot(vert.tree),type="unrooted")

# Fan
plot(vert.tree,type="fan")
```

##### Usando os pacotes 'tidy' `treeio` e `ggtree`

```{r uso-treio}
# carregando o pacote 'treeio'
library(treeio)

tt1 <- "(((((((cow, pig),whale),(bat,(lemur,human))),(robin,iguana)),coelacanth),gold_fish),shark);"


vert_tree <- read.newick(text = tt1)


## carregando o pacote 'ggtree'
library(ggtree)

# Visualizar
ggtree(vert_tree) + 
  geom_tiplab(size=3, color="red")

# O tipo de árvore é alterado pelo argumento 'layout'

# Circular
ggtree(vert_tree, layout="circular") + 
  geom_tiplab(size=3, color="purple")

# Inclinada
ggtree(vert_tree, layout="slanted") + 
  geom_tiplab(size=3, color="blue")

# Sem raiz
ggtree(vert_tree, layout="daylight") + 
  geom_tiplab(size=3, color="red")

```

objeto de classe phylo tem 4 partes, normalmente "escondidas" (não aparecem quando digitamos o nome do objeto):

```{r classe phylo}
vert.tree
```

Independentemente do pacote que o criou:

```{r classe treeio}
vert_tree
```

```{r}
#para ver todas as partes:
str(vert.tree)

str(vert_tree)
```

outro exemplo com os pacotes do tutorial:

```{r outro exemplo}
tree1 <- read.tree(text = "(((A,B),(C,D)),E);")

plot(tree1, type = "cladogram", edge.width = 2)
```

mesmo exemplo com os pacotes 'tidy':

```{r mesmo outro exemplo}
tree2 <- read.newick(text = "(((F,G),(H,I)),J);")

ggtree(tree2, branch.length='none') +
  geom_tiplab(size=3, color="red")
```

objeto phylo com 3 componentes (=explicados a seguir) e uma classe de atributo (=phylo):

```{r}
tree1$edge
```

A matrix edge contém o começo e o final do número do nó para todos os nós e terminais da filogenia.

Por convenção, os terminais da árvore são numerados de 1 ao longo do número n de terminais; e os nós são numerados n:- 1 ao longo do n + m para m nós. m = n - 1 para as árvores totalmente bifurcadas.

O vetor tip.label contém os labels (=identificações) para todos os terminais na árvore.

A ordem dos tip.label é a ordem dos terminais numerados de 1 a n no vetor edge.

```{r}
tree1$tip.label

tree2$tip.label
```

O numeral Nnode contém o número de nós internos da árvore, incluindo a raiz da árvore.

```{r}
tree1$Nnode

tree2$Nnode
```

para plotar todas as info:

```{r rotulos}
plot(tree1,edge.width = 2,label.offset = 0.1, type = "cladogram")
nodelabels()
tiplabels()
```

para plotar todas as info com os pacotes 'tidy':

```{r rotulos tidy}
ggtree(tree2, branch.length='none') +
  geom_text(aes(label = node), color = "blue", size = 3, hjust = -.3) +
  geom_tiplab(size = 3, geom = "label", color="red", hjust = -.5)

```

"phylo" tb pode ter outros componentes, os mais comuns são `edge.length` (um vetor de classe `numeric` contendo todos os comprimentos dos ramos da árvore na mesma ordem em que as linhas no vetor edge; e `root.edge`, um valor numérico dando o comprimento do ramo da raiz, se enraizada.

Outros elementos e atributos podem ser adicionados para tipos especiais de árvores filogenéticas.

Escrevendo e lendo árvores filogenéticas:

```{r}
write.tree(tree1, "example1.tre")

cat(readLines("example1.tre"))
```

utilizando phytools:

```{r}
writeNexus(tree1,"example1.nex")

cat(readLines("example1.nex"),sep="\n")
```

Simulando, plotando, extraindo clados & cortando tips (terminais) das árvores:

(escolher o valor de seed para garantir repetibilidade)

```{r}
set.seed(1)
```

simular uma árvore com modelo birth-death utilizando phytools

```{r}
tree <- pbtree(b = 1, d = 0.2, n = 40)
```

critério de parada é 40 espécies viventes, neste caso:

```{r}
plotTree(tree)
nodelabels()
```

Utilizando os pacotes 'tidy'

```{r}
ggtree(tree) +
  geom_nodelab(aes(label = node), colour = "blue", size = 2, hjust = .2) +
  geom_tiplab(colour = "red", size = 3, hjust = -.3)
```

ok, agora extraia o clado descendente a partir do nó de número 62

```{r}
tt62 <- extract.clade(tree, 62)
 
plotTree(tt62)
```

Utilizando os pacotes 'tidy':

```{r}
# Note que o pacote `ggtree` possui a função `viewClade`, que mostra um clado
# da árvore criada "tree" sem a necessidade de se extrair um subconjunto (tt62)
# da árvore para então proceder a visualização. 

p <- ggtree(tree) + geom_tiplab()

viewClade(p, node = 62)
```
